臺灣苗栗地方法院刑事判決　　　　　　　　　　　　　九十二年度簡上字第九七號
　　上　訴　人　乙○○
　　（即被告）
右列上訴人即被告因傷害案件，不服本院苗栗簡易庭九十二年度苗簡字第四五五號中
華民國九十二年八月二十六日第一審簡易判決（聲請案號：臺灣苗栗地方法院檢察署
九十二年度偵字第一一六０號），提起上訴，本院管轄之第二審合議庭判決如左：
    主  文
上訴駁回。
乙○○緩刑貳年，緩刑期內付保護管束。
    事實及理由
一、本案經本院審理結果，認第一審簡易判決認事用法及量刑均無不當，應予維持，
    並引用簡易判決書記載之事實、證據及理由（如附件）。
二、上訴人即被告乙○○（下稱上訴人）於本院審理中固不否認有持掃把毆打告訴人
    之事實，惟辯稱：「我與告訴人還是夫妻關係，是我的第二春，因為他還積欠我
    錢，又無故離家半年多沒有回來，我到他工作場所去找他，是我的義務及責任，
    我貸款一百四十萬元給甲○○做事業，他沒有照顧家庭，我去找他是應該的，結
    果他打我，我自衛而拿掃把反擊。我是先被他傷害，我不知道如何傷害到他的。
    竹掃把很大枝」云云；又辯稱：證人謝天成、丙○○均是告訴人的朋友，謝天成
    當天還幫著告訴人罵她，丙○○則並未在場，二人的話俱不可信云云。
三、惟查，證人謝天成於本院審理中證稱：「當時乙○○走進停車場，就聽到她以很
    大的聲音罵進來，我想說那是他們夫妻的事，所以我就進去休息室拿煙抽。等我
    出來，他們就扭打在一起，我看到乙○○拿竹掃把打甲○○，不知道怎麼樣，乙○○就跌倒在地上，甲○○站在旁邊。當時甲○○是背對我，所以就我的角度，
    我只看到乙○○拿掃把打甲○○：：。甲○○的手背有受傷。（問：甲○○到底
    有沒有打乙○○？）我沒有看到。（問：你看到他們兩人爭吵的過程中，是否還
    有其他的人？）只有我太太丙○○及我的小女兒，沒有其他人。（問：你說被告
    進來的時候聲音很大，是什麼意思？）她進來的時候，一邊走，一邊叫甲○○的
    名字。（問：你說被告一路走進來，邊走邊罵人，她罵什麼？）她用客語罵甲○○是無卵的人。（問：你說看到他們扭打，是不是他們兩人的身體有抱在一起？
    ）看不清楚有沒有抱在一起。甲○○有去搶那隻竹掃把，兩個人拉扯在一起。：
    ：我有親眼看到她去拿掃把。拿掃把前，沒有看到被告被打」等語；證人丙○○
    亦證稱：「我記得那天是冬至，我有煮湯圓給大家吃。當時我人在屋內，聽到乙○○一直罵甲○○，當時甲○○剛好站在門的旁邊。那時竹掃把剛好放在屋外門
    窗玻璃的旁邊，我就看到乙○○拿竹掃把打甲○○。因為我抱著小孩，怕小孩受
    到驚嚇，所以我就轉身到屋內去。當時丁○○在門外，有勸他們兩夫妻。乙○○
    拿竹掃把的時候，我先生有勸架。我人在屋內。我是從屋內往外看，當時外面屋
    簷下面有開日光燈。甲○○站在門旁邊，我沒有注意我先生的位置，他們兩個應
    該在屋簷下。乙○○是從外面走進來，我人就在裡面吃湯圓，我是轉身往大門的
    方向往外看。後來，發生衝突後，我怕小孩受驚嚇，我就往裡面轉。乙○○拿掃
    把打甲○○，甲○○有閃他，閃到光線比較暗的旁邊，之後，我就沒有看到。：
    ：當時我有聽到乙○○喊救命，很大聲，邊哭邊叫。邊哭邊往外走」等語，經核
    證人謝天成、丙○○二人供證情節互核確屬一致，亦與偵查中之供證內容相符。
    稽諸上訴人乙○○於審理中亦供稱：「我就拿竹掃把跟他互毆：：當天我有先打
    電話給他（指甲○○）。電話掛掉我就上去找他了。（問：你掛上電話之後，是
    不是有點不高興？）是的，是因為我從蘇爸爸那邊聽到他（註：指甲○○）講的
    話很不禮貌，結果我又打電話給甲○○，他的回答還是讓我不高興，所以我就上
    去找他。（問：當時你有沒有很生氣？）有。（問：當天你並沒有跟甲○○約好
    去炮族俱樂部？）沒有。（問：你當時有沒有一邊走進去，一邊叫甲○○，進去
    後跟甲○○理論？）有。（問：是你先忍不住拿竹掃把打他，還是甲○○先打你
    ？）是他先拉我的頭髮。我拿竹掃把，甲○○就把掃把搶走，又踢我、打我」等
    語，就當日事件發生情節，亦與證人所證並無何牴觸，且若合符節。
四、按正當防衛，必須對於現在不法之侵害始得為之，侵害業已過去，即無正當防衛
    可言。至彼此互毆，又必以一方初無傷人之行為，因排除對方不法之侵害而加以
    還擊，始得以正當防衛論。故侵害已過去後之報復行為，與無從分別何方為不法
    侵害之互毆行為，均不得主張防衛權（最高法院三十年度上字第一０四０號判例
    參照）。又按「正當防衛必須對於現在不法之侵害始得為之，侵害業已過去，或
    無從分別何方為不法侵害之互毆行為，均不得主張防衛權，而衡之一般社會經驗
    法則，互毆係屬多數動作構成單純一罪而互為攻擊之傷害行為，縱令一方先行出
    手，因其本即有傷害之犯意存在，則對其互為攻擊之還手反擊行為，自無主張防
    衛權之餘地。」（最高法院九十二年度台上字第三０三九號判決要旨亦足資參照
    ）。稽諸本案傷害衝突起因，主要係因上訴人乙○○與告訴人甲○○間原屬夫妻
    關係，上訴人對被告長期逃避家庭責任早已心生不滿，該日二人應係於電話中又
    彼此不睦而生口角，上訴人遂主動前往告訴人所在地，致一言不合而發生衝突繼
    而彼此互毆。上訴人雖堅稱係告訴人先動手拉其頭髮，從而始持身邊之掃把予以
    反擊云云，然並未能舉證以實其說，且綜合上開上訴人、證人所述情節，上訴人
    之前往告訴人所在地，實係由上訴人所主動，為告訴人事前所不知；且上訴人係
    在一邊走，一邊叫之情形下，進入告訴人所在之炮族俱樂部，其目的又在欲與告
    訴人理論，足徵上訴人當時顯係在盛怒之狀態下，與告訴人當時係面對一突如其
    來之情境，顯係被動因應，二者之環境、心情本有所不同，從而，當時二人究竟
    孰先動手，本即均各有合理之懷疑，難以為絕對之認定，上訴人辯稱：係告訴人
    先動手云云，即乏實據。況依證人二人之陳述，均指證只見到上訴人持掃把攻擊
    告訴人，並未看見告訴人傷害上訴人等語，雖因證人均為告訴人之朋友，與二造
    間因難免有親疏遠近之不同，而不能因證人之證詞遽為上訴人不利之認定，然究
    不能為上訴人何有利之證明甚明。退一步言之，縱上訴人所述屬實，是告訴人先
    動手，從而上訴人持掃把予以反擊，然上訴人之持掃把反擊既非出於防禦而係以
    攻擊為目的，則此種互為攻擊之還手反擊行為，因其本即有傷害之犯意存在，則
    仍無主張正當防衛之餘地，揆諸前揭判例甚明。是上訴人仍執原審時之前詞，空
    言抗辯係告訴人先動手云云，並無理由。而告訴人甲○○既於本件傷害案中，確
    因上訴人即被告乙○○之毆打受有傷害，亦有行政院衛生署苗栗醫院診斷証明書
    一紙附卷可考，是上訴人確有傷害犯行，即事證明確，從而原審據以論罪科刑，
    處以拘役四十日，其認事用法並無不當，量刑亦屬妥適。上訴人在本院既未提出
    其他有利之證據及辯解，僅空言否認犯罪，恣意指摘原判決不當，為無理由，應
    予駁回。
五、惟審酌上訴人為一女子，與告訴人間本係夫妻關係，二者間係因家庭與情感因素
    ，相處不睦始發生本件互毆之傷害事件，其情可憫，惡性亦屬輕微。而上訴人於
    本件傷害案件中，衡諸實情，雖確有傷害告訴人之行為，然因上訴人與被告間體
    力懸殊，致上訴人所受傷害顯然較告訴人為重，而告訴人所受之傷害僅為手背之
    刮傷，其被害之程度相較反屬輕微。末查上訴人除本件傷害案件外，素行堪稱良
    好，並無其他不良之前科紀錄，亦有臺灣高等法院被告全國前案紀錄表在卷可按
    ，經此論罪科刑之教訓，當已知警惕，並無再犯之虞，本院綜核各情，認所宣告
    之刑，以暫不執行為適當，爰併予宣告緩刑二年，以啟自新。
六、末按犯家庭暴力罪或違反保護令罪而受緩刑之宣告者，在緩刑期內應付保護管束
    ，為家庭暴力防治法第三十條第一項所明文規定。本件上訴人與告訴人間原有夫
    妻關係，而傷害罪又屬同法第二條第一項所指之家庭暴力犯罪，爰依法宣告緩刑
    期間內併付保護管束。
據上論斷，應依刑事訴訟法第四百五十五條之一第三項、第三百七十三條、第三百六
十八條，家庭暴力防治法第三十條第一項，刑法第七十四條第一款，判決如主文。
本案經檢察官廖啟村到庭執行職務。
中　　　華　　　民　　　國　　九十三　　年　　　九　　　月　　 三十 　　日
                              臺灣苗栗地方法院刑事第三庭
                                  審判長法  官  劉興浪
                                        法  官  蔡志宏
                                        法  官  楊台清
右正本證明與原本無異。
本件不得上訴。
                                        書記官  王月香
中　　　華　　　民　　　國　　九十三　　年　　 十一 　　月　　　八　　　日
